【裁判字號】    95,簡上,1362
【裁判日期】    951229
【裁判案由】    詐欺
【裁判全文】
臺灣高雄地方法院刑事判決            95年度簡上字第1362號
上  訴  人  臺灣高雄地方法院檢察署檢察官
被      告  己○○
上列上訴人因被告詐欺案件，不服本院鳳山簡易庭中華民國95年
10月27日95年度簡字第6516號刑事簡易判決（聲請簡易判決處刑
案號：95年度偵字第20299 號，及移送併案：95年度偵字第2343
3 號、第24002 號），提起上訴，及移送併辦（95年度偵字第31
225 號），本院管轄之第二審合議庭裁定改依簡式審判程序審理
，判決如下：
    主  文
原判決撤銷。
己○○幫助連續意圖為自己不法之所有，以詐術使人將本人之物
交付，處有期徒刑陸月，如易科罰金，以銀元佰元即新臺幣玖
佰元折算壹日。
    事   實
一、鍾弘智對於目前國內社會上層出不窮之不法份子為掩飾渠等
    不法行徑，避免執法人員之追究及處罰，經常利用他人之存
    款帳戶、印章、存摺、金融卡及密碼轉帳，以確保犯罪所得
    之不法利益並掩人耳目，而提供帳戶予人使用，他人是否持
    以犯罪雖無確信，然在客觀可以預見一般取得他人金融存款
    帳戶使用之行徑，常與財產犯罪所需有密切關連之情形下，
    為取得金錢，遂基於縱有人持其所有之帳戶作為財產犯罪之
    犯罪工具，亦不違背其本意之幫助由自動付款設備取得他人
    之物之犯意及幫助詐欺犯意，於民國95年5 月9 日某時（併
    案意旨書誤載為95年5 月10日及5 月中旬），在高雄市○○
    路大都會網咖店內，將其所有之中華郵政股份有限公司鳳山
    五甲郵局（下稱鳳山郵局）帳號0000000-0000000 號、高雄
    銀行三民分行（下稱高雄銀行）帳號000000000000號帳戶存
    摺、金融卡及密碼以每本新臺幣（下同）2,000 元至4,000
    元不等之價格出售予真實姓名年籍不詳之綽號「平平」之成
    年男子使用。嗣該「平平」之男子與其他姓名年籍不詳之成
    年人共同基於意圖為自己不法所有之概括犯意，分別為由自
    動付款設備取得他人之物及詐欺之犯罪行為：
  (一)於95年5 月12日某時許，有一真實姓名年籍不詳之成年人撥
    打電話予乙○○，佯稱係臺灣台北地方法院第三庭書記官，
    因乙○○涉嫌提供人頭帳戶及洗錢，前次開庭未出庭故以電
    話通知，並要其與陳佳鴻警員聯絡，隨即該名自稱陳佳鴻警
    員之人撥打電話告知乙○○需在電話中接受偵訊，嗣又有自
    稱吳佳慧書記官以電話告知需監管資金流向，要求乙○○須
    至上海銀行申請語音轉帳功能，致乙○○不疑有他，依照其
    指示之密碼辦理，嗣上揭不法份子旋即於同日以電話語音轉
    帳之方式，向上海銀行屬於自動付款設備之語音轉帳系統輸
    入語音轉帳密碼，以此不正方法，自乙○○帳戶中轉出139,
    460 元至鍾弘智所有之鳳山郵局帳戶，並隨即提領一空。乙○○於95年5 月15日查詢帳戶餘額時，發覺遭轉帳一情，始
    報警處理查悉上情。
  (二)於95年5 月12日13時許，有一真實姓名年籍不詳之成年人撥
    打電話予丙○○，佯稱係臺灣台北地方法院陳姓書記官，因
    丙○○遺失之證件遭盜用，致積欠銀行債務20多萬元，須至
    合作金庫申請語音轉帳功能，以扼止歹徒盜領丙○○帳戶內
    之金錢，致丙○○不疑有他，依照其指示之密碼辦理，嗣上
    揭不法份子隨即於同日以電話語音轉帳之方式，向合作金庫
    銀行屬於自動付款設備之語音轉帳系統輸入語音轉帳密碼，
    以此不正方法，自丙○○帳戶中轉出29,260元至鍾弘智所有
    之上開鳳山郵局帳戶，並隨即提領一空。丙○○於同日查詢
    帳戶餘額時，發覺遭轉帳一情，始報警處理查悉上情。
  (三)於95年5 月12日19時許，該詐欺集團在網路上刊登出售天堂
    寶物之訊息，使戊○○上網見該訊息後撥打0000000000號電
    話與該犯罪集團成員姓名年籍均不詳之女子談妥價額後，向
    戊○○誆稱須先行匯款，致戊○○陷於錯誤，於當日20時15
    分許依其指示自其高雄美濃郵局帳戶（帳號：000000000000
    00）以自動櫃員機轉帳3,000 元至鍾弘智上開高雄銀行帳戶
    內，嗣後戊○○察覺有異，始知受騙。
  (四)於95年5 月13日13時許，一真實姓名年籍不詳之成年男子在
    網路上張貼佯稱可用7,000 元之代價出售網路線上遊戲之寶
    物，並留下聯絡電話供有意購買者聯絡之訊息，丁○○與其
    聯絡後，該名男子要求先匯款始能獲得寶物，致丁○○誤信
    為真而陷於錯誤，於當日將7,000 元轉帳入鍾弘智上開高雄
    銀行帳戶內，因終未領到寶物，始知受騙。
  (五)於95年5 月15日某時許，一真實姓名年籍不詳之成年男子在
    網路上張貼佯稱可用5,000 元之代價出售網路線上遊戲之寶
    物，並留下聯絡電話供有意購買者聯絡之訊息，甲○○與其
    聯絡後，該名男子要求先匯款始能獲得寶物，致甲○○誤信
    為真而陷於錯誤，於當日17時許將7,000 元轉帳入鍾弘智上
    開高雄銀行帳戶內，因終未領到寶物，始知受騙。
二、案經高雄縣政府警察局移送臺灣高雄地方法院檢察署檢察官
    偵辦並聲請簡易判決處刑暨移送併案審理。
    理   由
壹、程序方面：按本件被告鍾弘智所犯係死刑、無期徒刑、最輕
    本刑為3 年以上有期徒刑以外之罪，其於準備程序就被訴事
    實為有罪之陳述，經本院告知簡式審判程序之旨，並聽取其
    與檢察官之意見後，本院認無不得或不宜改依簡式審判程序
    進行之情事，依刑事訴訟法第273 條之1 第1 項規定，裁定
    進行簡式審判程序，合先敘明。
貳、實體部分
一、訊據被告對於上開犯罪事實於本院審理時坦承不諱，核與證
    人乙○○、丙○○、戊○○、丁○○、甲○○於警詢中證述
    情節相符，復有被告鳳山郵局開戶資料影本、查詢最近交易
    詳情、被告高雄銀行基本資料、交易查詢清單、乙○○上海
    銀行存摺內頁影本、丙○○合作金庫銀行語音轉帳約定帳戶
    明細表1 份及戊○○轉帳單1 紙在卷可憑，是被告上開自白
    核與事實相符，應堪採為認定事實之依據。
二、再按金融帳戶為個人之理財工具，而政府開放金融業申請設
    立後，金融機構大量增加，一般民眾皆可以存入最低開戶金
    額之方式自由申請開設金融帳戶，並無任何特殊之限制，因
    此一般人申請存款帳戶極為容易而便利，且得同時在不同金
    融機構申請多數存款帳戶使用，並無使用他人帳戶之必要，
    此為一般日常生活所熟知之常識，故除非充作犯罪使用，並
    藉此躲避警方追緝，一般正常使用之存款帳戶，並無向他人
    租用或購買帳戶存摺及提款卡之必要。何況，金融存款帳戶
    ，攸關存戶個人財產權益之保障，專屬性甚高，衡諸常理，
    若非與本人有密切關係，不可能提供個人帳戶供他人使用，
    縱有交付個人帳戶予他人使用之特殊情形，亦必會先行瞭解
    他人使用帳戶之目的始行提供，參以坊間報章雜誌及其他新
    聞媒體，對於以簡訊通知中獎、刮刮樂、假中獎真詐財或其
    他類似之不法犯罪集團，經常利用大量收購之他人存款帳戶
    ，以隱匿其等詐欺取財犯罪之不法行徑，規避執法人員之查
    緝，並掩飾、確保因自己犯罪所得之財物，類此在社會上層
    出不窮之案件，亦多所報導及再三披露，是避免此等專屬性
    甚高之物品被不明人士利用為與財產有關之犯罪工具，亦應
    為一般生活認知所應有之認識，被告係智力成熟之成年人，
    對此自應知之甚詳。再者，使用被告帳戶之不詳犯罪集團，
    確有利用被告上開帳戶作為犯詐欺取財罪之出入帳戶，足見
    被告確有容任該不詳犯罪集團利用其提供之帳戶犯詐欺取財
    罪之不確定故意。綜上所述，本案事證明確，被告犯行洵堪
    認定，應予依法論罪科刑。
三、查被告行為後，刑法於94年2 月2 日經總統令修正公布，於
    95年7 月1 日施行，新刑法第2 條第1 項之規定，係規範行
    為後法律變更所生新舊法律比較適用之準據法，於新刑法施
    行後，應適用新刑法第2 條第1 項之規定，為「從舊從輕」
    之比較。本案涉及法律變更之部分如下：
  (一)被告行為時刑法第339 條雖未修正，惟罰金刑部分，依修正
    前刑法第33條第5 款規定「主刑之種類如下：五、罰金：1
    元以上」，該罪之罰金刑為最低得科新臺幣3 元，最高得科
    新臺幣30,000元。而依修正後刑法第33條第5 款修正為「主
    刑之種類如下：五、罰金：新臺幣1,000 元以上，以百元計
    算之」之規定，刑法第339 條第1 項之罰金刑最低得科新臺
    幣1,000 元以上，最高得科新臺幣30,000元，比較新舊法，
    應以被告行為時之刑法第33條之規定計算併科罰金之最低額
    較有利於被告。
  (二)修正前刑法第30條第1 項規定：「幫助他人犯罪者，為從犯
    」，修正後之刑法第30條第1 項則規定：「幫助他人實行犯
    罪行為者，為幫助犯。雖他人不知幫助之情者，亦同」，修
    正前、後刑法第30條第1 項就定義幫助犯之文字用詞雖有修
    正，然並未更易幫助犯之認定標準。故本件被告所犯之罪不
    論依修正前之刑法第30條第1 項，或修正後之刑法第30條第
    1 項規定，均構成幫助犯，對被告而言並無有利或不利之情
    形，自不生新舊法比較之問題，應逕依修正前之刑法第30條
    第1 項論以幫助犯。再依修正前刑法第30條第2 項規定，從
    犯之處罰，得按正犯之刑減輕之。依被告犯罪時之刑法第67
    條規定：「有期徒刑加減者，其最高度及最低度同加減之」
    ，惟依95年7 月1 日施行之修正後刑法第67條則規定：「有
    期徒刑或罰金加減者，其最高度及最低度同加減之」，是經
    比較修正前後減刑之結果，雖舊法並無罰金刑最高度及最低
    度同加減之規定，然因舊法罰金之最低度刑為銀元1 元，經
    依修法前之罰金罰鍰提高標準條例提高，並予換算為新台幣
    後，其刑度仍較新法減刑後之罰金刑為輕，故以95年7 月1
    日修正公布施行前之規定較有利於被告，應依刑法第2 條第
    1 項前段規定，適用行為時之法律減輕其刑。
  (三)又被告行為時之刑法第41條第1 項前段規定：「犯最重本刑
    為5 年以下有期徒刑以下之刑之罪，而受6 個月以下有期徒
    刑或拘役之宣告，因身體、教育、職業、家庭之關係或其他
    正當事由，執行顯有困難者，得以1 元以上3 元以下折算1
    日，易科罰金。」，又受刑人行為時之易科罰金折算標準，
    依修正前罰金罰鍰提高標準條例第2 條前段規定（現已刪除
    ），就其原定數額提高為100 倍折算1 日，則本件受刑人行
    為時之易科罰金折算標準，應以銀元300 元折算1 日，經折
    算為新臺幣後，應以新臺幣900 元折算為1 日。惟94年1 月
    7 日修正、94年2 月2 日公布、95年7 月1 日施行之刑法第
    41條第1 項前段則規定：「犯最重本刑為5 年以下有期徒刑
    以下之刑之罪，而受6 個月以下有期徒刑或拘役之宣告者，
    得以新臺幣1,000 元、2,000 元或3,000 元折算1 日，易科
    罰金。」比較修正前後之易科罰金折算標準，以95年7 月1
    日修正公布施行前之規定，較有利於被告，則應依刑法第2
    條第1 項前段，適用修正前刑法第41條第1 項前段規定，定
    其易科罰金之折算標準。
四、按刑法關於犯罪之故意，係採希望主義，於直接故意，須行
    為人對於構成犯罪之事實，具備明知及有意使其發生之兩個
    要件；於間接故意，須行為人對於構成犯罪之事實，具備預
    見其發生及其發生不違背行為人本意之兩個要件（最高法院
    22年上字第4229號判例參照）。而自動付款設備，係指藉由
    電子控制系統設置預定之功能，而由機械本身提供一定之轉
    帳、現金等設備，只要輸入密碼相符，在帳戶存款餘額額度
    內，即可提取或轉帳。銀行之語音轉帳系統，亦是在輸入之
    語音密碼經核無誤後，即可辦理轉帳，僅是透過電話操作，
    是該銀行之語音轉帳系統，亦屬於自動付款設備。又所謂不
    正方法，無權使用他人資料亦當之。銀行存摺及金融卡僅係
    供使用人作為存款、提款、匯款或轉帳之工具，本身並無經
    濟或交易之價值。且一般人在正常情況下，均得自行向銀行
    申請開立存款帳戶而領取銀行存摺及金融卡使用，並無特定
    身分之限制。苟非意在將該郵局、銀行存款帳戶作為犯罪之
    不法目的或掩飾真實身分，實無蒐集他人郵局、銀行存摺或
    金融卡之必要。是被告對於蒐集其銀行存摺、金融卡、提款
    密碼之人，將用以作為詐欺之不法目的使用，顯然預見其發
    生，且對該人實際利用前開帳戶作為詐欺使用結果之發生，
    亦不違背其本意。次按刑法上之幫助犯，係指以幫助之意思
    ，對於正犯資以助力，而未參與實施犯罪之行為者而言，最
    高法院49年台上字第77號判例著有明文可資參考。又連續幫
    助與幫助連續為不同之犯罪態樣，如基於概括犯意，多次幫
    助他人犯罪，為連續幫助，該幫助者有多次犯罪行為；如以
    一幫助行為，幫助他人連續犯罪，則為幫助連續，就幫助犯
    而言，僅有一次犯罪行為。被告出售上開帳戶存摺予不法份
    子使用，使該等不法份子得基於意圖為自己不法所有之犯意
    ，向被害人乙○○、丙○○取得語音轉帳密碼後，利用電話
    語音轉帳方式，以不正方法擅自輸入密碼，從自動付款設備
    轉帳至被告之金融帳戶內，而取得被害人財產之犯行，及使
    該等不法份子得基於詐欺取財之概括犯意，連續向被害人戊○○、丁○○、甲○○施用詐術，致使渠等均陷於錯誤，分
    別匯款至被告之金融帳戶內，而遂行詐欺取財之犯行，然被
    告單純提供帳戶供人使用之行為，並不等同於以不正方法由
    自動付款設備而取得他人財產之行為，亦不等同於向被害人
    施以欺罔之詐術行為，且亦無證據證明被告有參與以不正方
    法由自動付款設備取得他人之物及詐欺取財之構成要件行為
    ，是被告提供帳戶之存摺及提款卡供人使用之行為，對於該
    等不法份子遂行以不正方法由自動付款設備取得他人之物及
    詐欺財之犯行，資以助力。核被告所為，係犯刑法第339 條
    之2 第1 項以不正方法由自動付款設備取得他人之物罪及第
    339 條第1 項意圖為自己不法之所有，以詐術使人將本人之
    物交付罪之幫助犯，依刑法第30條第2 項規定，按正犯之刑
    減輕之。檢察官認被告上開事實欄一(一)(二)所犯為刑法第339
    條第1 項、第30條第1 項之幫助詐欺罪，容有誤會，惟社會
    基本事實同一，爰依刑事訴訟法第300 條變更起訴法條。被
    告雖以一個提供帳戶之行為，幫助不法份子連續向被害人由
    自動付款設備取得他人之物及詐欺取財，仍只有一個犯罪行
    為，不構成幫助犯之連續犯，而為幫助連續。被告同時交付
    二個金融機構帳戶予該等不法份子使用，係基於一個幫助犯
    罪之故意，同時觸犯上揭由自動付款設備取得他人之物及詐
    欺取財之罪名，為想像競合犯，應從一重之幫助連續詐欺取
    財罪處斷。
五、檢察官雖僅就被告關於事實一(一)部分之犯行聲請簡易判決處
    刑暨併案審理，惟被告另有事實一(二)至(五)之幫助詐欺取財犯
    行，已如前述；按檢察官就犯罪事實一部起訴者，其效力及
    於全部，刑事訴訟法第267 條定有明文，被告事實一(二)至(五)
    之犯行與前揭業經聲請簡易判決處刑幫助詐欺取財犯行有連
    續犯之裁判上一罪關係，前已敘明，均為聲請簡易判決處刑
    效力所及，本院自應併予審理。原審以被告關於事實一(一)、
    (二)、(四)、(五)之犯行，認犯罪事證明確，予以論罪科刑，固非
    無見，惟原審未及併審被告關於事實一(三)部分之犯行，尚有
    未洽，檢察官以原審未及審酌被告事實一(三)部分犯行為由提
    起上訴，指摘原判決不當，為有理由，自應由本院將原判決
    撤銷改判。爰審酌被告貪圖利益，交付帳戶供他人逃避犯罪
    之查緝，嚴重破壞社會治安及有礙金融秩序，助長犯罪歪風
    ，並增加追緝犯罪及被害人尋求救濟之困難，惟參酌被告犯
    罪之動機、目的、手段等一切情狀，量處如主文第2 項所示
    之刑，並諭知易科罰金之折算標準，以資懲儆。至被告所有
    供本件詐騙轉帳使用之金融機構帳戶存摺及提款卡，雖係供
    犯罪所用之物，然既已交付該詐欺集團人員使用，顯已移轉
    其所有權予前揭詐欺集團人員，而非被告所有之物，且均非
    違禁物，亦別無證據足資證明係屬應沒收之物，爰不另宣告
    沒收。況所謂幫助犯係指就他人之犯罪加以助力，使其易於
    實施之積極的或消極的行為而言，其犯罪態樣與實施犯罪之
    正犯有異，其所處罰者，乃其提供助力之行為本身，而非正
    犯實施犯罪之行為。因此幫助犯不適用責任共同之原則，對
    正犯所有供犯罪所用或因犯罪所得之物，勿庸併為沒收之宣
    告（最高法院91年度台上字第55 83 號判決參照），是上開
    被告之金融機構帳戶存摺及提款卡毋庸宣告沒收，併予敘明
    。
據上論斷，應依刑事訴訟法第273 條之1 第1 項、第455 條之1
第1 項、第3 項、第36 9條第1 項前段、第364 條、第299 條第
1項 前段、第300 條，刑法第2 條第1 項前段、修正前刑法第33
9 條第1 項、第339 條之2 第1 項、第30條第1 項前段、第2 項
、第55條、第41條第1 項前段，罰金罰鍰提高標準條例第1 條前
段、廢止前罰金罰鍰提高標準條例第2 條，現行法規所定貨幣單
位折算新臺幣條例第2 條，判決如主文。
本案經檢察官劉慕珊到庭執行職務。
中    華    民    國    95    年    12    月    29    日
                  刑事第七庭  審判長 法  官  李淑惠
                                     法  官  蔡川富
                                     法  官  張茹棻
以上正本證明與原本無異。
不得上訴。
中    華    民    國    95    年    12    月    29    日
                                     書記官  陳惠玲
附錄本判決論罪之法條：
刑法第339條第1項
意圖為自己或第三人不法之所有，以詐術使人將本人或第三人之
物交付者，處5 年以下有期徒刑、拘役或科或併科1000元以下罰
金。


司法院資訊處製作；財團法人民間司法改革基金會備份。
